臺灣高等法院臺中分院刑事判決
111年度上訴字第2204號
上  訴  人  臺灣臺中地方檢察署檢察官
被      告  蘇玉蒜




選任辯護人  王士銘律師
上列上訴人因被告偽造文書等案件，不服臺灣臺中地方法院111
年度訴字第946號中華民國111年7月28日第一審判決（起訴案號
：臺灣臺中地方檢察署110年度偵字第27360、30192號，111年度
偵字第7187號），提起上訴，本院判決如下：
    主  文
原判決撤銷。
丁○○犯非法由自動付款設備取財罪，處拘役參拾日，如易科罰金
，以新臺幣壹仟元折算壹日；又犯非法由自動付款設備取財罪，
處有期徒刑參月，如易科罰金，以新臺幣壹仟元折算壹日；又犯
行使偽造私文書罪，處有期徒刑伍月，如易科罰金，以新臺幣壹
仟元折算壹日。有期徒刑部分應執行有期徒刑陸月，如易科罰金
，以新臺幣壹仟元折算壹日。均緩刑貳年。
    事  實
一、丁○○與陳進上於民國108年11月26日登記結婚，陳進上與前
    配偶另有成年子女乙○○及丙○○。丁○○實際照顧陳進上生前之
    起居及疾病，知悉陳進上所有金融機構帳戶之密碼。而陳進
    上於110年5月20日死亡，自斯時起，權利能力歸於消滅，名
    下財產均係遺產，屬全體繼承人即配偶丁○○、子女乙○○及丙○○公同共有，非經全體繼承人同意，不得以陳進上名義處分
    。詎丁○○竟於下列時、地，分別為下列行為：
　㈠意圖為自己不法之所有，基於以不正方法由自動付款設備取
    得他人之物之犯意，於110年5月20日至5月31日（起訴書誤
    載為5月30日），持陳進上生前向中華郵政股份有限公司申
    請帳號00000000000000號帳戶（下稱郵局帳戶）之提款卡，
    使用自動櫃員機置入提款卡且輸入密碼，致自動櫃員機辨識
    系統誤認係有正當權源之人提款，而接續自郵局帳戶提領或
    轉匯5次款項，金額分別為新臺幣（下同）2萬元、3500元、
    2萬5000元、5000元、1萬6000元，合計6萬9500元，以此方
    式，由自動付款設備詐得陳進上郵局帳戶內之款項。
　㈡意圖為自己不法之所有，基於以不正方法由自動付款設備取
    得他人之物之犯意，於110年5月21日至5月31日，持陳進上
    生前向中國信託商業銀行申請帳號000000000000號帳戶（下
    稱中國信託銀行帳戶）提款卡，使用自動櫃員機置入提款卡
    且輸入密碼，致自動櫃員機辨識系統誤認係有正當權源之人
    提款，而接續自中國信託銀行帳戶提領或轉匯19次款項，金
    額分別為2萬元（共16次）、3萬元（共2次）、6000元，合
    計38萬6000元，以此方式，由自動付款設備詐得陳進上中國
    信託銀行帳戶內之款項。
　㈢基於使公務員登載不實及行使偽造私文書之犯意，於110年5
    月25日，持其保管之「陳進上」印章，前往交通部公路總局
    臺中區監理所（下稱臺中區監理所），將屬於陳進上遺產之
    車牌號碼000-0000號自用小客貨車（起訴書誤載為自小客車
    ）及車牌號碼000-0000號自用小客貨車（以下本案2部車輛
    ）申請過戶登記至自己名下，並盜用「陳進上」印章在本案
    2部車輛之「車輛異動登記書」上「原車主名稱：陳進上」
    欄位，以此方式偽造由原車主陳進上名義出具之「車輛異動
    登記書」，用以表示陳進上將本案2部車輛過戶登記予丁○○
    之意思，再持以向監理站人員辦理車輛過戶事宜而行使，使
    不知情之監理站辦理過戶登記之公務員為形式審查認合格後
    ，將本案2部車輛之新車主過戶登記予丁○○之不實事項，登
    載於職務上所掌之汽車車籍查詢、汽車異動歷史查詢及汽車
    車主歷史查詢等電腦相關簿冊之準公文書上，足以生損害於
    繼承人乙○○、丙○○及監理機關對於車籍登記管理之正確性。
二、案經丁○○自首、乙○○及丙○○告訴及交通部公路總局臺中區監
    理所函送臺灣臺中地方檢察署檢察官偵查起訴。
    理  由
一、證據能力方面：
    按被告以外之人（包括證人、鑑定人、告訴人、被害人及共
    同被告等）於審判外之陳述，雖不符刑事訴訟法第159條之1
    至之4等四條之規定，然經當事人於審判程序同意作為證據
    ，法院審酌該言詞陳述或書面陳述作成時之情況，認為適當
    者，亦得為證據；當事人、代理人或辯護人於法院調查證據
    時，知有刑事訴訟法第159條第1項不得為證據之情形，而未
    於言詞辯論終結前聲明異議者，視為有前項之同意，同法第
    159條之5定有明文。立法意旨在於傳聞證據未經當事人之反
    對詰問予以核實，原則上先予排除。惟若當事人已放棄反對
    詰問權，於審判程序中表明同意該等傳聞證據可作為證據；
    或於言詞辯論終結前未聲明異議，基於尊重當事人對傳聞證
    據之處分權，及證據資料愈豐富，愈有助於真實發現之理念
    ，且強化言詞辯論主義，使訴訟程序得以順暢進行，上開傳
    聞證據應均具有證據能力，不以未具備刑事訴訟法第159條
    之1至第159條之4所定情形為限。查，本件以下所引用之被
    告以外之人於審判外之供述證據，因被告及其選任辯護人於
    本院準備程序表示同意有證據能力等語，且於審判期日亦未
    聲明異議，本院審酌上開供述證據資料製作時之情況，並無
    不當取供及證明力明顯過低之瑕疵，認以之作為證據應屬適
    當，揆諸前開規定，應認均具證據能力。
二、訊據被告於偵訊、原審及本院審理時均坦承上開犯罪事實不
    諱，經核與證人即告訴人乙○○及丙○○於偵查中證述情節相符
    ，並有戶口名簿、戶籍謄本、死亡證明書、死亡登記申請書
    、戶役政查詢結果資料、中華郵政帳號00000000000000號帳
    戶及中國信託銀行帳號000000000000號帳戶交易明細、臺中
    區監理所政風室受理檢舉（陳情）電話紀錄、車號000-0000
    號及000-0000號汽車新領牌照登記書、車號000-0000號及00
    0-0000號車輛異動登記書、汽車車籍查詢、汽車車主歷史查
    詢、汽車異動歷史查詢、車號000-0000號及000-0000號行照
    影本在卷可稽，足認被告自白與事實相符，可以採信。綜上
    ，本案事證明確，被告犯行堪以認定，應予依法論科。
三、論罪科刑： 
  ㈠犯罪事實一㈠、㈡部分：
　⒈核被告就犯罪事實欄一㈠、㈡所為，均係犯刑法第339條之2第1
    項之以不正方法由自動付款設備取財罪。
　⒉被告持陳進上所有郵局及中國信託銀行帳戶之提款卡，分別
    由自動櫃員機提領或轉匯陳進上所有郵局帳戶及中國信託銀
    行帳戶內之上開款項之行為，各係基於單一犯意，於密切接
    近之時、地接續為之，且侵犯法益同一，應各論以接續犯之
    包括一罪。
  ㈡犯罪事實一㈢部分：　　
　⒈按錄音、錄影或電磁紀錄，藉機器或電腦之處理所顯示之聲
    音、影像或符號，足以為表示其用意之證明者，以文書論，
    刑法第220條第2項定有明文。又稱電磁紀錄者，謂以電子、
    磁性、光學或其他相類之方式所製成，而供電腦處理之紀錄
    ，刑法第10條第6項亦有規定。就犯罪事實欄一㈢部分，被告
    使不知情之承辦公務員，以電腦登載方式，將申請事項登載
    於職務上所掌之汽車車籍查詢、汽車異動歷史查詢及汽車車
    主歷史查詢等電磁紀錄，自應適用刑法第220條第2項規定。
    是核被告此部分所為，係犯同法第216條、第210條之行使偽
    造私文書罪及同法第214條、第220條第2項之明知為不實之
    事項，而使公務員登載於職務上所掌之準公文書罪（起訴書
    誤載為公文書，業經檢察官當庭更正）。
  ⒉被告盜用印章之行為，為其偽造私文書之階段行為，其偽造
    私文書後持以行使，偽造私文書之低度行為，復為行使偽造
    私文書之高度行為所吸收，均不另論罪。
　⒊又被告先後盜用陳進上之印章在本案2部車輛之「車輛異動登
    記書」上，而偽造完成該等私文書，並持向公務員行使，使
    公務員將該不實之事項以電腦登載於職務上所掌之準公文書
    ，係在密接時間、相同地點而為，侵害相同法益，各行為之
    獨立性極為薄弱，依一般社會健全觀念，在時間差距上，難
    以強行分開，在刑法評價上，以視為數個舉動之接續施行，
    合為包括之一行為予以評價較為合理，應論以接續犯，僅成
    立一罪。
　⒋被告所犯行使偽造私文書及使公務員登載不實準文書罪，係
    以一行為觸犯數罪名，為想像競合犯，應依刑法第55條前段
    規定，從一重之行使偽造私文書罪處斷。
　㈢對於未發覺之罪自首而受裁判者，得減輕其刑，刑法第62條
    前段定有明文。查，被告於110年8月16日向臺灣臺中地方檢
    察署（下稱臺中地檢署）提出「刑事自首狀」，其上載明被
    告將本案2部車輛「辦理過戶予自己名下」，及於同年8月18
    日提出「刑事補充自首事實狀」，記載「被告自陳進上銀行
    及郵局帳戶中分次提領現金」，並檢附陳進上之郵局及中國
    信託帳戶之交易明細，有被告提出之刑事自首狀、刑事補充
    自首事實狀存卷可參（見偵字第27360第5至9、25至27、33
    至36頁），堪認被告在有偵查犯罪權之機關或人員發覺本案
    犯行前自首，並接受裁判，核與自首要件相符，爰均依法減
    輕其刑。至於告訴人乙○○及丙○○於110年8月31日向臺中地檢
    署提出「刑事告訴狀」（見偵字第30192卷第9至14頁），申
    告被告涉嫌提領陳進上郵局及中國信託銀行帳戶內之存款，
    及將本案2部車輛辦理所有權移轉登記至自己名下；另臺中
    區監理所於111年2月17日以被告辦理本案2部車輛過戶登記
    涉嫌偽造文書罪嫌，函請臺灣臺中地檢署偵查，固有臺中區
    監理所111年2月16日中監政字第1110031399號函及檢附之調
    查報告在卷（見偵字第7187號卷第9至14頁），惟被告既於
    偵查機關發覺其犯罪前自首，雖告訴人乙○○及丙○○嗣後具狀
    告訴及臺中區監理所函送，均不影響被告自首之成立，併此
    說明。
　㈣被告所犯上開3罪，犯意各別，行為互殊，應予分論併罰。
四、撤銷改判部分：
  ㈠原審以被告罪證明確，因予論罪科刑，固非無見。惟查：⒈被
    告於本院審理期間，已於111年10月28日將犯罪事實一㈠、㈡
    所載犯罪所得各6萬9500元、38萬6000元附加利息，共計46
    萬2988元提存於原審法院提存所，自無庸宣告沒收此部分犯
    罪所得（理由詳後述），原審未及審酌，容有未洽。⒉按偽
    造印文指無製作權之人擅自製作他人之印文，乃「無中生有
    」，倘無使用權之人擅自使用他人真正印文，則屬盜用印文
    。又盜用印章與盜用印文為不同之犯罪態樣，盜取他人之印
    章持以蓋用，當然產生該印章之印文，只成立盜用印章罪，
    不應再論以盜用印文罪。而得依刑法第219條之規定沒收者
    ，以偽造之印章、印文或署押為限，盜用者不在其列（最高
    法院109年度台上字第4086號判決意旨參照）。原判決犯罪
    事實一㈢認定「盜蓋自己所保管之陳進上印章，而偽造『陳進
    上』之印文各1枚」（見原判決第2頁第31行起至第3頁第1行
    ），及於理由欄說明「盜蓋陳進上印文之低度行為，則為其
    行使偽造私文書之高度行為所吸收」（見原判決第4頁第9、
    10行），均未辨明前揭盜用印章與盜用印文之區別，復於沒
    收欄說明「偽造之『陳進上』印文共2枚，…均應依刑法第219
    條之規定宣告沒收」之理由，亦有違誤。檢察官循告訴人乙○○及丙○○請求上訴意旨指稱被告犯後迄今未向告訴人表示歉
    意，亦無和解意願，自首僅為獲減刑之寬典，並非真實悔悟
    ，不宜減刑，原審量刑過輕等詞，固無理由，惟原判決既有
    上開可議之處，自應由本院將原判決撤銷改判。
　㈡爰以行為人之責任為基礎，審酌被告利用自動付款設備擅自
    盜領或轉匯陳進上之帳戶存款，擅自將本案2部車輛辦理過
    戶登記至自己名下，法治觀念薄弱，欠缺尊重他人財產意識
    ，且提領及轉匯之金額分別為6萬9500元、38萬6000元，金
    額不少，擅自過戶登記之車輛則有2輛，情節非輕，及其犯
    罪後坦承犯行，態度尚可，暨其自稱國中畢業，現從事保險
    業，月薪約4萬多元，已婚，無須扶養未成年子女之智識程
    度、生活經濟狀況，兼衡告訴人乙○○及丙○○於原審及本院分
    別以言詞及書狀所陳述之意見等一切情狀，分別量處如主文
    第2項所示之刑，並均諭知易科罰金之折算標準。又本院審
    酌被告所犯如犯罪事實一㈡、㈢所示各罪侵害法益之異同、對
    侵害法益之加重效應、時間、空間之密接程度，為整體評價
    後，就有期徒刑部分定其應執行之刑如主文第2項所示，及
    諭知易科罰金之折算標準。
　㈢查被告未曾因故意犯罪受有期徒刑以上刑之宣告，此有臺灣
    高等法院被告前案紀錄表在卷可參，經斟酌被告為陳進上生
    前之實際照顧者，照顧告訴人乙○○及丙○○生父陳進上之生活
    起居，因法治觀念薄弱，致罹刑章，惟於犯後自首犯行，且
    自偵查、原審及本院審理時均坦承犯行，已有悔意，並於本
    院審理期間將其所提領陳進上郵局及中國信託銀行帳戶內之
    款項，加計利息後全數提存於原審法院，難認全無悔意；另
    被告固將本案2部車輛過戶登記至自己名下，惟監理機關所
    為登記，僅為行政管理事項，不生動產物權變動之效力（最
    高法院71年度台上字第3923號民事裁判要旨參照），本院綜
    合上情，認被告經本案偵、審程序與科刑之教訓，當均能知
    所警惕，無再犯之虞，本院認對其所宣告之刑，以暫不執行
    為適當，爰依刑法第74條第1項第1款規定，均併予宣告緩刑
    2年。
五、沒收方面：
  ㈠按沒收犯罪所得，旨在藉由剝奪行為人或其他第三人因犯罪
    而取得之財產利益，並將之還諸於被害人，或歸入國庫，俾
    修正刑事違法行為所造成財產秩序之變動，以根絕財產犯罪
    誘因，藉收預防犯罪之效。犯罪行為人將應返還予被害人之
    財產利益，以被害人為受取權人，至法院辦理清償提存後，
    原則上，行為人本人已無法再任憑己意取回，僅受取權人即
    被害人得依法領取，實質上，行為人形同不再保有該財產利
    益，被害人之損害賠償請求，則因而獲得確保，而與刑事沒
    收之剝奪、發還，具有異曲同工之效果。且以此與沒收犯罪
    所得之刑事裁判，於確定時，犯罪所得之財產利益悉歸國家
    所有，被害人尚須於法定之時效期間內，向檢察官請求發還
    或給付，因而對被害人行使損害賠償請求權所造成之負面影
    響，兩相比較，為彌補犯罪對被害人所造成之損害，由行為
    人提存犯罪所得之財產利益，不僅同樣能達到沒收制度所追
    求、任何人都不能保有不法利得之規範目的，甚且更有可能
    實現沒收制度優先發還被害人之設計本旨，自無再對行為人
    諭知沒收犯罪所得之必要（最高法院109年度台上字第421號
    判決意旨參照）。查，被告如犯罪事實一㈠、㈡之犯罪所得各
    6萬9500元、38萬6000元，固為陳進上之全體繼承人公同共
    有，惟被告已以告訴人乙○○及丙○○拒絕受領為由，將上開犯
    罪所得附加利息，合計46萬2988元款項提存於原審法院提存
    所，有被告之辯護人於本院提出之提存書及國庫存款收款書
    影本在卷（見本院卷第109、111頁）。是被告已依債之本旨
    ，以全部繼承人為受取權人至法院辦妥清償提存，依前開判
    決意旨，無庸諭知沒收，併此敘明。
　㈡按盜用他人真印章所蓋之印文，並非偽造印章之印文，不在
    刑法第219條所定必須沒收之列。被告於「車輛異動登記書
    」2紙盜用陳進上之印章所蓋之印文，為真正之印文，並非
    偽造，無從依刑法第219條之規定宣告沒收；又前開「車輛
    異動登記書」2紙，雖係被告因犯偽造私文書罪所生之物，
    然已交付臺中區監理所承辦人員收受，並非被告所有之物，
    亦無從宣告沒收。　
據上論結，應依刑事訴訟法第369條第1項前段、第364條、第299
條第1項前段，刑法第339條之2第1項、第216條、第210條、第21
4條、第220條第2項、第55條前段、第62條前段、第51條第5款、
第41條第1項前段、第74條第1項第1款，刑法施行法第1條第1項
，判決如主文。
本案經檢察官徐雪萍提起公訴，檢察官張凱傑提起上訴，檢察官
甲○○到庭執行職務。
中　　華　　民　　國　　111 　年　　11　　月　　15　　日
　　　　　　刑事第一庭　審判長法　官　江　德　千
　　　　　　　　　　　　　　　法　官　簡　源　希
　　　　　　　　　　　　　　　法　官　柯　志　民
以上正本證明與原本無異。
非法由自動付款設備取財罪部分不得上訴；行使偽造私文書部分
得上訴。
如不服本判決應於收受送達後20日內向本院提出上訴書狀，其未
敘述上訴理由者，並得於提起上訴後20日內向本院補提理由書（
均須按他造當事人之人數附繕本）「切勿逕送上級法院」。因疫
情而遲誤不變期間，得向法院聲請回復原狀。

　　　　　　　　　　　　　　　書記官　劉　雅　玲

中　　華　　民　　國　　111 　年　　11　　月　　15　　日

附錄本案論罪科刑法條
中華民國刑法第216條
行使第二百十條至第二百十五條之文書者，依偽造、變造文書或
登載不實事項或使登載不實事項之規定處斷。

中華民國刑法第210條
偽造、變造私文書，足以生損害於公眾或他人者，處五年以下有
期徒刑。

中華民國刑法第214條
明知為不實之事項，而使公務員登載於職務上所掌之公文書，足
以生損害於公眾或他人者，處三年以下有期徒刑、拘役或一萬五
千元以下罰金。

中華民國刑法第220條
在紙上或物品上之文字、符號、圖畫、照像，依習慣或特約，足
以為表示其用意之證明者，關於本章及本章以外各罪，以文書論
。
錄音、錄影或電磁紀錄，藉機器或電腦之處理所顯示之聲音、影
像或符號，足以為表示其用意之證明者，亦同。

中華民國刑法第339條之2
意圖為自己或第三人不法之所有，以不正方法由自動付款設備取
得他人之物者，處三年以下有期徒刑、拘役或三十萬元以下罰金
。
以前項方法得財產上不法之利益或使第三人得之者，亦同。
前二項之未遂犯罰之。